臺灣高等法院臺中分院刑事判決　　　　　　　　　　九十一年度上訴字第四三八號
　　上　訴　人
　　即　被　告　乙○○
　　選任辯護人　張慶達
右上訴人因妨害自由等案件，不服臺灣臺中地方法院九十一年度訴字第三五六號中華
民國九十一年一月二十一日第一審判決（起訴及移送併辦案號：臺灣臺中地方法院檢
察署八十九年度偵字第一四七００、九十年度偵字第一五七九八號），提起上訴，本
院判決如左：
      主  文
上訴駁回。
      事  實
一、緣有甲○○（已經原審法院判處有期徒刑十一月，於本院撤回上訴而確定）與戊○○、己○○之表妹黃秋燕原有同居關係，後因甲○○懷疑己○○挑撥其與女友
    黃秋燕二人間之感情，致甲○○心生不滿，乃先後於八十八年九月、十月間連續
    以加害生命、身體、財產之事，恐嚇己○○，致生危害於己○○之安全及致令己○○所有之雞肉攤架、機器等物不堪用，生損害於己○○（此部分業經臺灣臺中
    地方法院判處甲○○有期徒刑十月及拘役五十日，經本院於九十年十一月二十七
    日以九十年度上易字第二０五五判決上訴駁回確定），甲○○因上開恐嚇、毀損
    等案件，遭到臺中市警察局第五分局以通知書約談到案，致引起甲○○之不滿，
    竟夥同其友人吳聲奇、林文欽（經原審法院分別判處有期徒刑九月、七月，未經
    上訴而確定）、乙○○三人，欲前往己○○位在臺中市○○區○○里○○路五０
    九巷一六五號住處尋仇，因甲○○前曾因黃秋燕之關係借住過己○○上址住處，
    深知己○○、戊○○二人之平日作息，甲○○、吳聲奇、乙○○、林文欽四人即
    共同基於私行拘禁之犯意聯絡，於八十九年一月三十日下午二時三十分許，由甲○○駕駛車牌號碼Ｍ六－八五二三號自小客車搭載吳聲奇、乙○○及林文欽等人
    一同到達己○○上址住處門外等候，嗣於同日下午三時許適見戊○○下樓開門欲
    拿祭拜之物品，甲○○等四人認機不可失，乃由甲○○以腳踹戊○○之腹部，及
    以手肘打戊○○之右手掌，使戊○○無力阻擋，四人遂因此強行進入屋內（侵入
    住宅部分未據告訴），致戊○○因而受有右手掌挫傷、腹部挫傷之傷害，隨即由
    甲○○、林文欽將供出入之大門及落地窗反鎖關起來，不准戊○○、己○○二人
    外出而私行拘禁之，並將戊○○、己○○二人身上之行動電話取下及將住處內之
    電話話筒取下，防止渠二人對外聯絡，甲○○並對屋內之戊○○、己○○二人出
    言恐嚇稱：「要以我一人的命換你們全家五人的命，己○○你是老實人，我吃定
    你了，我現在進入你家，這裡就是我的家，今天讓我進來，場面就是我的」等語
    ，甲○○、吳聲奇二人復作勢阻擋戊○○、己○○二人離開，甲○○與乙○○二
    人將上開臺中市警察局第五分局通知書提示出來，甲○○則在戊○○、己○○二
    人面前將該通知書撕掉，乙○○在一旁向戊○○稱：「五分局通知書的價碼一件
    要五萬元，現在是三件，你的意思如何」、「用來賠償誣告甲○○妨害自由、恐
    嚇、毀損等事件」等語。於戊○○等遭拘禁之時甲○○、吳聲奇、乙○○、林文
    欽等人則在屋內自行煮東西食用、飲酒及輪流洗澡，並輪流施用第二級毒品安非
    他命（所涉施用毒品部分均經檢察官另依法處理），己○○則利用甲○○等四人
    在看第四台色情節目或洗澡分神之空隙，以電話與己○○之妻丙○○電話聯繫，
    丙○○並報警，警員於八十九年一月三十一日凌晨零時許，經一小時許之敲門，
    始打開上址門窗進入屋內，將己○○、戊○○二人救出，並在現場客廳逮捕乙○○、林文欽二人，另在臺中市○○區○○里○○路五０九巷一五五號頂樓查獲正
    欲攜帶毒品逃亡之甲○○與吳聲奇二人，戊○○、己○○始獲自由，惟已經甲○○、吳聲奇、乙○○及林文欽等四人私行拘禁長達九小時餘。
二、案經己○○、戊○○訴由臺中市警察局第五分局報請臺灣臺中地方法院檢察署檢
    察官偵查起訴及移送併辦。
      理  由
一、訊據上訴人即被告乙○○固不諱言於上揭時間前往被害人己○○位在臺中市○○
    區○○里○○路五０九巷一六五號住處及為警當場捕獲之事實，惟矢口否認有何
    妨害自由之犯行，辯稱當天是被害人戊○○、己○○請其等進屋，並拿酒招待，
    渠等並沒有妨害被害人戊○○、己○○二人的自由，否則何以被害人仍能以電話
    與外界聯絡，且同案共犯係於隔鄰相通之北屯路一五五號遭警捕獲（辯護狀誤載
    為一六五號），可見頂樓陽台相通，被告與甲○○既未在通往頂樓之通道看守，
    被告自無妨害自由可言，被害人戊○○於警訊及原審所述有矛盾之處，無足採信
    ，其等是日係要與被害人等理論，並無妨害自由犯意云云，然查：
（一）右揭事實業據被害人戊○○、己○○二人於警訊、偵訊、原審及本院調查時到
      庭結證屬實，二人所述關於本案論罪之主要情節互核並無不合，此外並有被害
      人戊○○之診斷證明書（係於八十九年一月三十一日急診就醫）及遭撕掉之臺
      中市警察局第五分局通知書各一紙（詳見八十九年度偵字第一四七００號偵查
      卷第六十六、六十七頁）及現場照片十四幀、現場圖三份附卷可稽，參以同案
      共犯甲○○於警訊時供稱：伊有拿第五分局刑案通知書與己○○理論及渠等進
      入屋內後就把門反鎖關起來等語（詳見同上偵卷第四十九頁背面）；同案共犯
      被告吳聲奇警訊中亦供陳：渠等進入後甲○○就找己○○理論，乙○○也幫腔
      助陣，伊也有看見甲○○用腳踹戊○○及用手打戊○○等詞（詳見同上偵卷第
      五十二頁背面、第五十三頁）；而被告乙○○於警、偵訊中則供述：門之反鎖
      起來係林文欽所為，但電話筒則不知道是何人拿起來的，甲○○、吳聲奇二人
      有限制阻擋戊○○、己○○二人不能外出等語（詳見同上偵卷第五十六頁背面
      及第一一六頁）；同案共犯林文欽於警訊時亦供陳：甲○○確有恐嚇戊○○、
      己○○二人等語（詳見同上偵卷第五十九頁背面）諸情，足見被害人戊○○、
      己○○二人上開所為之指述應非屬挾怨報復誣攀之詞無誤。本案案發前己○○
      訴請究辦甲○○恐嚇、毀損等犯行，被害人己○○對甲○○積怨甚深（此詳被
      告九十一年四月二十三日辯護狀第五頁自承），戊○○、己○○兄弟又有何可
      能竟將甲○○等人請入屋內招待，又依卷內所附之臺中市警察局第五分局四平
      所八十九年一月三十一日上午零時零分之檢查紀錄上檢查情形欄內所載內容及
      臺中市警察局第五分局刑事案件報告書上所載可知，本案確係己○○之妻丙○○報警前來臨檢，並經警方叫門約一個小時始開門無訛，衡情被告與甲○○等
      共犯若僅係單純到己○○家中喝酒，而無證人戊○○、己○○二人上開所指訴
      之私行拘禁等犯行，又何需於凌晨時分經警叫門約一個小時始開門，是所辯端
      無可採。
（二）被告辯稱同案共犯甲○○係於隔鄰相通之北屯路一五五號遭警捕獲（辯護狀誤
      載為一六五號），可見本案案發地與隔鄰頂樓陽台相通，被告與甲○○既未在
      通往頂樓之通道看守，被告自無妨害自由可言，然由頂樓陽台進入他人房屋豈
      為正常出入管道，豈可謂被害人未由頂樓逃出即為未遭拘禁，所辯荒謬，無可
      採信。
（三）被告辯稱被害人戊○○於警訊、偵訊及原審先後表示「乙○○說要我們拿錢，
      沒有說多少賠償我們誣告甲○○妨害自由、恐嚇、毀損等事件」、「乙○○說
      要一件三萬元解決」、「一件五萬元」，所述矛盾至極，無足採信云云，然查
      前揭陳述均係指述被告以甲○○與被害人間前刑事案件為由，向被害人戊○○
      需索金錢情事，被告於闖入被害人住宅並拘禁被害人後，先後表示：「過年快
      到了，你咬甲○○這麼多案件，照外面行情，一件是三萬元，看你怎麼處理。
      」、「五分局通知書的價碼一件要五萬元」、「這是要拿來賠償誣告甲○○妨
      害自由、恐嚇及毀損等案件的」等語（偵查卷第九十三頁、原審卷第一四一頁
      ），顯然被告命被害人交付金錢時，即曾有「一件三萬元」、「一件五萬元」
      二種說詞，被害人依被告言詞轉述之，自不能因此謂有矛盾之處，被告以被害
      人與甲○○間前發生之數件案件為由，以一件三萬元或五萬元要求被害人交付
      金錢，然並未說出要求交付之總金額，是被害人所述「乙○○說要我們拿錢，
      沒有說多少賠償」亦符實情。
（四）被告辯稱其與甲○○等進入被害人住所，是為了理論，並無妨害自由犯意云云
      ，然如僅為了理論，何須於闖入後即將門、窗關閉反鎖，使被害人等無從離去
      致遭拘禁達九個小時之久，所辯無妨害自由犯意云云無可採信。
（五）被告辯稱本件係甲○○與被害人間恩怨情仇，與被告無涉，是被告無犯行云云
      ，然如無共同犯意，何以於甲○○毆打被害人戊○○而強行入屋時，被告亦同
      進入，又何以竟以甲○○與被害人間刑案為由而需索金錢，所謂無共同犯意云
      云同亦無可採信。
（六）被告稱前揭被害人遭拘禁處所之000000000號電話，於上揭時間仍可
      與外界聯絡，可見被害人指控係杜撰云云，然被告夥同甲○○等共四名壯年男
      子侵入被害人住處，其等人數、體力均佔優勢，被告等將該址門窗關閉，即足
      拘禁被害人，本不須將被害人束縛至完全無法動彈程度，又被告等又在被害人
      住處喝酒、吸毒、洗澡、看色情電視，被害人趁其等不注意之際打電話求援，
      本不悖常情，不能以被害人仍能趁隙打電話，即謂其等未遭妨害自由，況上該
      電話於案發時間，與外界有四次聯絡紀錄（偵查卷第二十九頁），其中之00
      00000係被害人己○○所開雞肉攤之電話，被害人己○○在拘禁期間曾打
      電話至攤位給其妻丙○○求援，已據證人丙○○於本院明，又另經本院函查
      結果，0000000號為案外人庚○○電話，證人庚○○於本院證述被害人
      己○○之妻丙○○曾於某日叫伊去被害人家中看一看為什麼己○○沒有出來，
      也有請伊打電話，然伊已無法記憶是日有無打電話，伊是日有趕至被害人家中
      看，然認為這麼事伊也無法處理，所以就騎車走了，有訊問筆錄可參，又另0
      000000號電話則係臺中市警察局第五分局勤務指揮中心之電話（詳本院
      卷第一０五頁），由上述電話紀錄參酌證人庚○○證述更適足證明被害人等指
      述非虛，又證人戊○○於本院就己○○當時打幾通電話出去一節，先後曾謂「
      一通」、「二通」，就究係被害人己○○打電話給丙○○，或係丙○○打電話
      回家一節亦曾為不同於偵訊之證述，被告因此稱證人陳述前後矛盾云云，然本
      案案發日迄本院訊問時已間隔逾二年，顯不能要求證人就各項細節均鉅細縻遺
      記憶清晰，前揭證述縱略有不符之處，於本院認定事實並無任何差異，是不足
      因此即為有利被告之認定。
    綜核上情，被告上開所辯均係事後臨訟之砌詞，均無可採信，又被害人戊○○、
    己○○二人遭關閉門戶剝奪行動自由，並拘禁於己○○家中不准外出及對外聯絡
    長達九小時餘，自屬私行拘禁之行為無誤，本案事證明確，被告犯行至堪認定，
    應依法論科。
二、按刑法第三百零二條第一項所稱其他非法方法，剝奪人之行動自由，係對於同條
    項私行拘禁之補充規定，倘若行為人將人私行拘禁，則同條項既有明文，按之主
    要規定優於補充規定原則，自不應宣告補充規定之罪名（最高法院七十七年度台
    上字第五九九號、七十九年度台上字第二六三三號判決意旨參照）；又刑法第三
    百零二條第一項所謂以非法方法剝奪人之行動自由，係指私行拘禁以外之非法方
    法，妨害其自由行動而言。若將被害人拘禁於一定處所，繼續較長久之時間，而
    剝奪其行動自由，仍屬私禁行為（最高法院二十一年上字第一八三四號判例參照
    ）。再按刑法第三百零二條第一項之妨害自由罪，原以強暴、迫脅為構成要件之
    一，其因而致普通傷害，乃強暴、脅迫之當然結果，除另有傷害故意外，仍衹成
    立刑法第三百零二條第一項之罪，而無同法第二百七十七條第一項之適用（最高
    法院九十年度台上字第五四四一號判決意旨參照）；末按刑法第三百零二條之妨
    害自由罪，包括私行拘禁及以其他非法方法剝奪人之行動自由行為，所謂非法方
    法，包括強暴、脅迫、恐嚇等情事在內，故縱其所為，合於刑法第三百零五條恐
    嚇危害安全之情形，仍應視為妨害自由之部分行為，不另論恐嚇危害安全罪（參
    見最高法院九十年度台上字第六九六九、七六九七號判決意旨）。核被告所為，
    係犯刑法第三百零二條第一項之私行拘禁罪；被告與甲○○、吳聲奇、林文欽四
    人就上開私行拘禁之犯行，具有犯意聯絡及行為分擔，為共同正犯。又被告以一
    共同私行拘禁行為同時拘禁戊○○、己○○二人，係以一私行拘禁行為觸犯二個
    私行拘禁罪名，係屬同種之想像競合，應依法從一重論處私行拘禁罪。又公訴意
    旨認被告甲○○毆打戊○○，致戊○○受有右手掌挫傷、腹部挫傷等傷害，因認
    被告甲○○此部分另牽連犯有刑法第二百七十七條第一項之普通傷害罪嫌，然依
    證人即被害人戊○○於警訊中所為之陳述：傷害是甲○○一進門就用腳踹伊腹部
    及用手肘打伊，使伊右手掌挫傷等語（詳見同上偵卷第六十四頁），顯係被告等
    為達私行拘禁目的而為強暴行為，故依上開最高法院九十年度台上字第五四四一
    號判決意旨，公訴人認被告甲○○此部分另牽連犯有刑法第二百七十七條第一項
    之普通傷害罪，尚有誤會，併予敘明；另臺灣臺中地方法院檢察署檢察官所移送
    併案審理部分（即九十年度偵字第一五七九八號，有關被告甲○○出言恐嚇戊○○、己○○二人之犯行），原即與公訴人起訴之犯罪事實相同，而為同一案件，
    自在本院所應審判之範圍，原審以被告犯罪事證明確，依據前揭規定予以論罪科
    刑，並審酌被告犯罪之動機、目的、手段非屬平和、被害人遭受拘禁之時間、所
    受傷害、恐懼之程度、被告行為對社會治安所生危害甚巨及犯罪後猶未能坦承犯
    行態度均非屬良好，且未與被害人二人達成和解賠償損害等一切情狀，量處有期
    徒刑八月，認事用法經核均無違誤，量刑亦稱妥適，本件上訴無理由，應予駁回
    。
三、又被告固有向被害人稱：「五分局通知書的價碼一件要五萬元」、「這是要拿來
    賠償誣告甲○○妨害自由、恐嚇及毀損等案件的」等詞，惟被告未必明白甲○○
    與被害人之間糾紛之究裏，其主觀上或以為白某係被誣告，而試探向戊○○索賠
    ，尚難遽認有不法所有之意圖，此外亦無其他強脅或威嚇取款之動作，是此節固
    予於犯罪事實中以詳其妨害自由之情狀，但無庸更論以他罪，附此敘明。
據上論結，應依刑事訴訟法第三百六十八條，判決如主文。
本案經檢察官丁○○到庭執行職務。
中      華      民      國　  九十一     年      九       月    十一    日
                                   臺灣高等法院臺中分院刑事第五庭
                                         審判長法  官　袁　從　楨
                                               法　官  胡  森  田
                                               法　官  姚  勳  昌
右正本證明與原本無異。
如不服本判決應於收受送達後十日內向本院提出上訴書狀，其未敘述上訴之理由者並
得於提起上訴後十日內向本院補提理由書（均須按他造當事人之人數附繕本）。
                                               書記官  陳  如  慧
中      華      民      國　  九十一     年      九       月    十二    日
附錄本案論罪科刑法條全文：
刑法第三百零二條第一項
私行拘禁或以其他非法方法，剝奪人之行動自由者，處五年以下有期徒刑、拘役或三
百元以下罰金。
                                                              　　　　　Ｆ
